ACORDAO-COMPLETO-2387444

ACÓRDÃO 628/2020 ATA 2/2020 - SEGUNDA CÂMARA

VISTOS, relatados e discutidos estes autos em que se analisam atos de concessão de aposentadoria do Sr. Plinio Cesar Marinho de Castilho e da Sra. Silvana Alcanfor de Pinho Affonso, ex-servidores do Tribunal de Justiça do Distrito Federal e dos Territórios.
ACORDAM os Ministros do Tribunal de Contas da União, reunidos em Sessão da 2ª Câmara, ante as razões expostas pelo Relator, em:
9.1. considerar legal e determinar o registro do ato de concessão de aposentadoria da Sra. Silvana Alcanfor de Pinho Affonso (CPF: XXX.145.691-XX) , com fundamento nos arts. 71, inciso III, da Constituição Federal, 1º, inciso V, e 39, inciso II, da Lei 8.443/1992 e 260, §1º, do Regimento Interno do Tribunal de Contas da União;
9.2. determinar, com fundamento no art. 5º, inciso LV, da CF/88 e no Acórdão 587/2011-TCU-Plenário,  que os autos sejam encaminhados à Sefip para que seja instaurada oitiva do Sr. Plinio Cesar Marinho de Castilho (CPF: XXX.312.961-XX) , com vistas a oportunizar a apresentação de seus argumentos, haja vista que há indícios de que estão sendo feitos pagamentos irregulares da parcela "opção", o que pode levar ao julgamento pela ilegalidade do ato;
9.3. restituir os autos à Sefip para a adoção das providências cabíveis.

Atos de aposentadoria.

Segunda Câmara

3. Interessados/Responsáveis:
3.1. Interessado: Plinio Cesar Marinho de Castilho (CPF: XXX.312.961-XX); Silvana Alcanfor de Pinho Affonso (CPF: XXX.145.691-XX).

13.1. Ministros presentes: Ana Arraes (Presidente), Augusto Nardes, Aroldo Cedraz e Raimundo Carreiro (Relator).
13.2. Ministro-Substituto presente: André Luís de Carvalho.

ACORDAO-COMPLETO-2425520

Acórdão 8954/2020 - Segunda Câmara

RAIMUNDO CARREIRO

Inicialmente, registro que atuo no presente processo por força do art. 152 do Regimento Interno do TCU (RI/TCU) .
2.	Adoto como Relatório, a instrução feita no âmbito da Sefip (peça 12) , a qual obteve a concordância do Diretor (peça 13) , bem assim do Representante do Ministério Público junto ao TCU, Procurador Júlio Marcelo de Oliveira (peça 14) .
"INTRODUÇÃO 
1.	Trata-se de atos de concessão de aposentadoria de Plinio Cesar Marinho de Castilho e Silvana Alcanfor de Pinho Affonso, ex-servidores da Tribunal de Justiça do Distrito Federal e dos Territórios. 
2.	Os atos foram submetidos, para fim de registro, à apreciação do Tribunal de Contas da União (TCU) , de acordo com o art. 71, inciso III, da Constituição Federal. O cadastramento e a disponibilização ao TCU ocorreram por intermédio do Sistema de Apreciação e Registro de Atos de Admissão e Concessões, na forma dos arts. 2º, caput e incisos I a VI, e 4º, caput, da Instrução Normativa - TCU 78/2018. 
EXAME TÉCNICO 
Encaminhamentos anteriores 
3.	À peça 4, consta instrução automatizada propondo que os atos objeto destes autos fossem apreciados pela legalidade. Todavia, o membro do parquet, em seu parecer, sugere a adoção de diligência saneadora (peça 5) . Analisando a questão, por meio de Despacho à peça 6, o Ministro relator acolheu a proposta do MP/TCU 
4.	Dessa forma, por meio da diligência expedida à entidade (peça 7) , solicitaram-se informações/documentação. A UJ apresentou resposta à peça 9. 
5.	Dessa forma, os autos estão aptos a ser instruídos no mérito. 
Exame das constatações 
6.	A seguir, analisar-se-á, para cada interessado, o respectivo ato de aposentadoria. 
Em relação ao Sr. PLINIO CESAR MARINHO DE CASTILHO 
7.	Em análise do ato objeto destes autos, verifica-se que o interessado foi inativado em 14/11/2014, com proventos integrais, computados mais de 38 anos de tempo de atividade. Incorporou, ainda, 22% a título de adicional por tempo de serviço, quintos e opção. O fundamento legal da aposentadoria foi aquele descrito no artigo 3º da EC 47/2005.
8.	Em consulta as rubricas salariais cadastradas no ato, constata-se que os seguintes pagamentos merecem análise detalhada: "VPNI MSG 4325/95" e "opção". Ressalta-se que não houve incorporação de quintos após 8/4/1998. 
Rubrica "VPNI MSG 4325/95" 
8.1.	A rubrica em menção não está mais vigente nos proventos do interessado, conforme contracheque à peça 10, pg. 3. Destarte, resta considerar a questão superada. 
Rubrica referente à "opção".
8.2.	O referido pagamento, atualmente está vigente nos proventos (peça 10, pg. 4) , é irregular, nos termos do Acórdão 1599/2019-TCU-Plenário (relator Ministro Benjamin Zymler) , cujo Sumário foi vazado nos seguintes termos: 
Aposentadoria. Vantagem opção. Vedação. Marco temporal. Entendimento. 
É vedado o pagamento das vantagens oriundas do art. 193 da Lei 8.112/1990, inclusive o pagamento parcial da remuneração do cargo em comissão ("opção", art. 2º da Lei 8.911/1994) , aos servidores que implementaram os requisitos de aposentadoria após 16/12/1998, data de publicação da EC 20/1998, que limitou o valor dos proventos à remuneração do cargo efetivo no qual se deu a aposentadoria. 
9.	Destarte, ante a constatação de pagamento irregular de rubrica "opção", caberá propor que o ato seja apreciado pela ilegalidade. 
Em relação a Sra. SILVANA ALCANFOR DE PINHO AFFONSO 
10.	Em análise do ato objeto destes autos, verifica-se que a interessada foi inativada em 31/08/2015, com proventos integrais, computados mais de 33 anos de tempo de atividade. Incorporou, ainda, adicional por tempo de serviço e quintos. O fundamento legal da aposentadoria foi aquele descrito no artigo 3º da EC 47/2005. 
11.	Em consulta as rubricas salariais cadastradas no ato e aquelas atualmente pagas (peça 10, pg. 1) , não se verifica irregularidades. Cabe destacar que (i) o adicional por tempo de serviço está sendo pago em 11%; e, considerando o ingresso no cargo em 19/12/1988, não se constata valor acima do devido; e (ii) a incorporação de quintos ocorreu em período anterior ao ingresso no cargo. 
12.	Frise-se que a interessada também percebe benefício de pensão, conforme peça 10, pg. 3. 
13.	Destarte, não se verificar óbice para que o ato seja apreciado pela legalidade. 
CONCLUSÃO 
14.	No que tange ao ato do Sr. PLINIO CESAR MARINHO DE CASTILHO (CPF XXX.312.961-XX, ato número 20774001-04-2014-000109-1) , será proposto que seja apreciado pela ilegalidade, ante a constatação de pagamento irregular. Importa observar que o ato foi disponibilizado ao TCU há menos de cinco anos. Portanto, não é necessária a instauração do contraditório, nos termos do Acórdão 587/2011-TCU-Plenário (Relator Ministro Valmir Campelo) . 
15.	Em relação ao ato da Sra. SILVANA ALCANFOR DE PINHO AFFONSO (CPF XXX.145.691-XX, ato número 20774001-04-2015-000066-7) caberá proposta de apreciação pela legalidade. 
PROPOSTA DE ENCAMINHAMENTO 
16.	Ante o exposto, propõe-se:
a) considerar ilegal e recusar registro ao ato abaixo nominado, com base nos arts. 71, inciso III, da Constituição Federal, 1º, inciso V, e 39, inciso II, da Lei 8.443/1992 e 260, § 1º, do Regimento Interno do Tribunal de Contas da União (TCU) ; 
- PLINIO CESAR MARINHO DE CASTILHO, CPF XXX.312.961-XX, ato número 20774001-04-2014-000109-1 (inicial) . 
b) dispensar a devolução dos valores indevidamente recebidos até a data da ciência do Tribunal de Justiça do Distrito Federal e dos Territórios do Acórdão que vier a ser proferido, com base no Enunciado 106 da Súmula da Jurisprudência do TCU; 
c) esclarecer ao interessado que, no caso de não provimento de recurso eventualmente interposto junto ao TCU, deverão ser repostos os valores recebidos após a ciência do acórdão; 
d) determinar ao Tribunal de Justiça do Distrito Federal e dos Territórios, com base no art. 45 da Lei 8.443/1992, que: 
d.1) faça cessar os pagamentos decorrentes do ato impugnado, comunicando ao TCU, no prazo de quinze dias, as providências adotadas, nos termos dos art. 262, caput, do Regimento Interno do TCU, 8º, caput, da Resolução - TCU 206/2007; 
d.2) cadastre novo ato, livre da irregularidade apontada, submetendo-o ao TCU no prazo de trinta dias, nos termos dos arts. 262, § 2º, do Regimento Interno do TCU e 19, § 3º, da Instrução Normativa - TCU 78/2018; 
d.3) informe ao interessado o teor do Acórdão que vier a ser prolatado, encaminhando ao TCU, no prazo de trinta dias, comprovante da data de ciência pelo interessado, nos termos do art. 4º, § 3º, da Resolução - TCU 170/2004, alertando-o de que o efeito suspensivo proveniente de eventual interposição de recurso não os exime da devolução dos valores indevidamente percebidos após a notificação, em caso de não provimento desse recurso. 
e) considerar legal e determinar o registro do ato de concessão de aposentadoria da interessada abaixo nominada, com fundamento nos arts. 71, inciso III, da Constituição Federal, 1º, inciso V, e 39, inciso II, da Lei 8.443/1992 e 260, § 1º, do Regimento Interno do Tribunal de Contas da União. 
-SILVANA ALCANFOR DE PINHO AFFONSO, CPF XXX.145.691-XX, ato número 20774001-04-2015-000066-7 (inicial) ."
É o relatório.

não há

Procurador Júlio Marcelo de Oliveira.

PESSOAL. ATO DE CONCESSÃO DE APOSENTADORIA. MODALIDADE VOLUNTÁRIA E COM PROVENTOS INTEGRAIS. ADICIONAL POR TEMPO DE SERVIÇO. VANTAGEM DE QUINTOS/DÉCIMOS. LEGALIDADE DE UM ATO E CONCESSÃO DE REGISTRO. NECESSIDADE DE ESTABELECER O CONTRADITÓRIO E AMPLA DEFESA, DIANTE DA POSSIBILIDADE DE JULGAMENTO DO ATO PELA ILEGALIDADE. RESTITUIÇÃO DOS AUTOS À SEFIP PARA A PROMOÇÃO DA OITIVA.

APOSENTADORIA (APOS)

Secretaria de Fiscalização de Pessoal (SEFIP).

Em exame atos de concessão de aposentadoria do Sr. Plinio Cesar Marinho de Castilho e da Sra. Silvana Alcanfor de Pinho Affonso, ex-servidores do Tribunal de Justiça do Distrito Federal e dos Territórios.
2.	Os atos foram submetidos à apreciação do Tribunal de Contas da União, para fim de registro, de acordo com o art. 71, inciso III, da CF/88.
3.	O ato da Sra. Silvana Alcanfor de Pinho Affonso deu entrada nesta Corte em 09/09/2015 (peça 3) . Em relação a ele, a Unidade Técnica verificou que a interessada foi inativada em 31/08/2015, com fundamento no artigo 3º da EC 47/2005, com proventos integrais, computados mais de 33 anos de tempo de atividade. Incorporou, ainda, adicional por tempo de serviço e quintos. 
4.	Ao comparar as rubricas salariais cadastradas no ato e as atualmente pagas (peça 10, p. 1) , não foram identificadas irregularidades. O adicional por tempo de serviço está sendo pago em 11%, considerando que o ingresso no cargo se deu em 19/12/1988 (peça 3) , portanto dentro do que é devido. A incorporação de quintos também ocorreu regularmente. Também não há registro de irregularidade na percepção do benefício pensional pela interessada (peça 10, p. 3) . Com isso, expresso minha concordância no sentido de que o ato está apto a ser apreciado pela legalidade, haja vista que está livre de irregularidades que o possam macular.
5.	Com referência ao ato do Sr. Plinio Cesar Marinho de Castilho, como ele deu entrada neste Tribunal há mais de cinco anos (ingresso no TCU em 26/11/2014 - peça 2) , e a Sefip finalizou sua instrução em 14/10/2019, portanto, pouco antes do prazo de 5 anos previsto no AC 587/2011-P, não houve necessidade de promoção, naquela ocasião, de contraditório e ampla defesa.
6.	Todavia, no momento em que aprecio o ato, vejo que já se passaram mais de 5 (cinco) anos desde a entrada do ato no TCU. Dessa maneira, como há pagamento da vantagem "opção" no ato, considero necessário que se promova a oitiva do interessado, nos termos do Acórdão 587/2011-TCU-Plenário, diante da real possibilidade de o ato ser considerado ilegal, pois, no recente Acórdão 1599/2019-TCU-Plenário, foi firmado entendimento no sentido de que:
"é vedado o pagamento das vantagens oriundas do art. 193 da Lei 8.112/1990, inclusive o pagamento parcial da remuneração do cargo em comissão ("opção") , aos servidores que implementaram os requisitos de aposentadoria após 16/12/1998, data de publicação da Emenda Constitucional 20, que limitou o valor dos proventos à remuneração do cargo efetivo no qual se deu a aposentadoria."
7.	Nesses termos, acolho em parte as análises efetuadas pela Unidade Técnica como minhas razões de decidir, levando em consideração a impossibilidade de julgar o ato do Sr. Plinio Cesar Marinho de Castilho, o qual deve ser encaminhado à Sefip para realização de oitiva, respeitando o contraditório e ampla defesa. 
8.	Diante do exposto, Voto para que a Segunda Câmara do TCU adote a proposta de Acórdão que ora submeto à deliberação.
TCU, Sala das Sessões Ministro Luciano Brandão Alves de Souza, em 4 de fevereiro de 2020.
RAIMUNDO CARREIRO 
Relator